最高法院刑事判決　　　　　　九十四年度台上字第二六八二號
　　上　訴　人　甲○○
　　選任辯護人　王忠沂律師
上列上訴人因偽造文書案件，不服臺灣高等法院臺中分院中華民
國九十一年八月七日第二審更審判決（九十一年度重上更(一)字第
一二四號，起訴案號：臺灣彰化地方法院檢察署八十六年度偵字
第三三五九號），提起上訴，本院判決如下：
    主  文
原判決撤銷，發回臺灣高等法院臺中分院。
    理  由
本件原判決認定上訴人甲○○為張碧霞、張碧珠之兄，彼等之父
張不偏於民國七十八年十二月三十日死亡，遺留坐落彰化縣埔心
鄉○○段之土地十五筆（詳如原判決附表所示），應由張不偏之
七名子女共同繼承，上訴人竟意圖為自己繼承較多遺產之不法利
益，於七十九年二、三月間，偽稱欲辦理繼承登記，而向張碧霞
、張碧珠騙取印章及印鑑證明書後，於七十九年四月十八日，至
彰化縣埔心鄉○○路○段一九六號張春鑫代書處，將該印章、印
鑑證明書交予不知情之張春鑫，委託張春鑫冒用張碧霞、張碧珠
名義，並依上訴人指示偽造內容略謂：張不偏所遺留如原判決附
表編號一至十五所示之土地全部由男性繼承人繼承，張碧霞、張
碧珠、張寶丹、張秋宋等四人共得現金新臺幣八萬元之不實遺產
分割契約書，並盜蓋張碧霞、張碧珠之印章於其上，而偽造該份
遺產分割契約書，並於七十九年五月二十九日，由不知情之張春
鑫持向彰化縣溪湖地政事務所辦理遺產分割登記，使不知情之該
地政事務所承辦人員，陷於錯誤，依該偽造之遺產分割契約書，
將張不偏所遺留之土地全部登記歸男性繼承人繼承，而使該管公
務員將該不實事項登載於其職務上所掌之土地登記簿上（詳如原
判決附表所示），因而取得不法利益，足生損害於張碧霞、張碧
珠繼承其父遺產之權利及該地政事務所土地登記之正確性等情。
因將第一審科刑判決撤銷，改判仍依牽連犯，從一重論處上訴人
行使偽造私文書，足以生損害於公眾及他人罪刑（處有期徒刑三
月，如易科罰金以三百元折算一日，緩刑二年），固非無見。
惟查：（一）有罪之判決書，應記載認定犯罪事實所憑之證據及
其認定之理由，刑事訴訟法第三百十條第一款定有明文，而認定
事實所憑之證據，須確實存在，倘判決書內所記載之證據，與卷
內筆錄或證物之內容不相適合，則其判決之根據，實際上並不存
在，自屬採證違法。原判決認定上訴人有前開行使偽造私文書等
犯行，係依憑同為繼承人之張江龍於第一審證稱：「並無全部（
繼承人）到齊達成協議，只有二、三個而已，當時協議時兩個女
的（指張碧霞、張碧珠）並沒有參加」（原判決第三頁第五至七
行），為其主要論據之一。然上訴人於上訴審及原審一再主張：
第一審八十七年四月十七日之訊問筆錄，其中關於法官訊問張江
龍：「有無全部到齊達成協議？」答：「沒有，只有二、三個而
已」之記載（第一審卷第七十二頁背面），俱屬誤載，該部分法
官訊問及回答者係證人張結在等語，而原審則以：「原審（指第
一審）關於八十七年四月十七日之審判筆錄錄音，原審業將錄音
消除，已無錄音帶可供播放，惟觀之當日報到單並無張結在報到
（見第一審卷第七○頁），而審理筆錄起始亦僅記載張江龍、張
秋宋二人之筆錄，並進行訊問彼二人，因此證人張江龍、張秋宋
確有於原審審理時為上開之證述，該部分證述應非張結在所陳述
」，指駁上訴人前開辯解，不足採信。惟據第一審八十七年四月
十七日審判筆錄之記錄觀之，張結在雖未列名於報到單上，惟筆
錄內確有第一審法官詢問張結在：「分財產時有無全體達成協議
？」，而張結在答稱：「我只有分兩塊土地，當時我欠錢，要付
農會的錢，當時我父親叫我大哥先幫我付利息，如有錢，我再還
，我並沒有賣地給甲○○，這次財產的繼承也沒經過大家的協議
」之記載（見第一審卷第七三頁），該次訊問筆錄末亦有受訊人
張結在的簽名（見同上卷第七三頁背面），證人張江龍於原審復
證稱：「（問：地院七二頁說只有二、三人而已，是否你說的？
）我沒講這句話」（見原審卷第三六頁）。則原判決上引理由說
明，顯與卷內上開筆錄之記載，不相適合，此部分採證法則之運
用，於法有違；其未說明不採納張江龍前開有利於上訴人證言之
理由，亦有理由不備之違法。又上訴人於第一審就事後登記於伊
名下之張不偏遺產，係供稱：「扣除弟弟張結在於父親生前出售
部分，張秋宋暫寄名部分，和父親生前與人交換受寄部分，被告
實得未比其他兄弟多」（見第一審卷第十五頁背面）；原判決記
載：「被告（即上訴人）陳稱：先前向張結在購買如附表編號一
、二所示之土地，或『張三才』積欠他人債務，先登記在伊名下
，或與張清榮交換如附表編號三、四所示之土地，均不能認為係
伊繼承所得」，與上訴人之供述，尚非相符；又證人張秋宋於第
一審已供稱：「（問：附表５、６、７、９是你分的？）是我分
的登記在甲○○名下」（見第一審卷第七三頁），另證人張江龍
證稱：「甲○○也問張結在有什麼意見，他說他沒什麼立場談，
因為之前甲○○有幫他處理一些債務，我父親生前有說若二筆土
地，如果張結在還的話，就將土地給他，否則就登記在甲○○名
下」（見上訴卷第六四頁背面、第六五頁），復與張結在供稱：
「我只有分兩塊土地，當時我欠錢，要付農會的錢，當時我父親
叫我大哥先幫我付利息，如有錢，我再還」（見第一審卷第七三
頁），大致相符。則原判決理由記載：「被告（即上訴人）陳稱
：先前向張結在購買如附表編號一、二所示之土地，或張三才積
欠他人債務，先登記在伊名下，或與張清榮交換如附表編號三、
四所示之土地，均不能認為係伊繼承所得等情，未能提出具體實
證，以供調查」，即與上引卷內證據資料之內容不符，實情如何
，仍待查明。（二）有罪之判決書，對於被告有利之證據不採納
者，應說明其理由，為刑事訴訟法第三百十條第二款所明定。故
有罪判決書對於被告有利之證據，如不加採納，必須說明其不予
採納之理由，否則即難謂無判決不備理由之違誤。又刑法第二百
十條之偽造私文書罪，係以無製作權之人冒用他人名義而製作該
私文書為要件之一，若行為人是基於他人之授權委託，即不能謂
無製作權，自不成立該條之罪。又若行為人係因該他人之行為，
誤認該人已授權伊製作該人名義之某特定內容私文書，其即欠缺
犯罪之故意，亦難論以故意犯偽造私文書罪。證人同為繼承人之
張三才於偵審中證稱：「我父親逝世時，在做七時，我大哥（指
上訴人）有提到分遺產事，有問她們姊妹（指張碧霞、張碧珠）
，她們說沒意見，所以才由大哥全權處理」、「當初做七時我有
問張碧霞、張碧珠，她們說你們兄弟去分就好」（見偵查卷第三
三頁、原審卷第三五頁）；同為繼承人之張江龍於偵審中證稱：
「（問：本應是兄弟姊妹來繼承？）兄弟姊妹均都說好那裡給誰
，那裡給誰，當時姐妹（指張碧霞、張碧珠）都說我們兄弟分就
好」、「（問：做七時有無財產上的協議？）有，並達成協議，
我們就交給大哥去辦」、「當時我姊姊、妹妹都在外面，我問她
們說妳們不進去分財產，她們說你們決意就好」、「（問：你父
親過去後，其所留之不動產如何分配？你們兄弟姊妹有否協議﹖
）是陸陸續續利用做七的時候，好幾次才談成的，有一次在我父
親房間，張碧珠、張碧霞也有在場，她們二人說女孩子嫁出去了
，不分財產，當時應還有別人在場，是何人我忘了。之後另有一
次幾個兄弟在客廳談財產分配的事，張碧珠、張碧霞在院子裏，
我問她們二人為何不去分財產，她們說：『你們兄弟決定就好』
，當時客廳裏除了我，還有甲○○、張三才、張秋宋」、「問：
你所說的她們所謂的決意係何意？）她們（指張碧霞、張碧珠）
的意思是你們兄弟去分就好了」（見偵查卷第二十六頁背面、第
一審卷第七二頁、上訴卷第六四頁、原審卷第三四頁）；同為繼
承人之張春祥證稱：「（問：你們當時知否如何辦繼承？）知道
，當時我袓父做七時，我姑姑也在場，我伯父說我們兄弟已經繼
承我父親的財產了，他就說下一次做七時，大家再拿印鑑回去」
、（見偵查卷第二十七頁背面）、同為繼承人之張玉峰證稱：「
當日在場有叔、伯、姑姑（張三才、張結在、張碧霞、張碧珠、
甲○○），甲○○有問張碧霞對財產分配有無意見，我姑姑張碧
霞回答我們已出嫁，你們兄弟如何分我們無意見」、「僅說我們
（指張碧霞、張碧珠）已出嫁你們兄弟怎麼分就怎麼分」（見上
訴卷第一五八頁、第一五九頁）；吳瑞春證稱：「做完七後，因
前後均有客廳，被告兄弟六人至後面客廳談分產之事，但我未在
場，沒聽到，當時我與小姑張碧霞、張碧珠在前廳，我知道兄弟
分產之事，就問張碧霞、張碧珠為何未至後廳參與協調分財產之
事，她們回答說：『他們兄弟間談好就好了』」（見上訴卷第一
五八頁背面）。如若張三才、張江龍、張春祥、張玉峰、吳瑞春
等人上開供述屬實，則上訴人以吳碧霞、吳碧珠名義製作系爭遺
產分割契約書之初，縱令吳碧霞、吳碧珠未明示授權製作，然是
否有默示授權之表示﹖又渠等告稱：「已出嫁你們兄弟怎麼分我
們無意見」、「你們兄弟決定就好」，是否足使上訴人誤認渠等
有不分乃父張不偏遺產之意思？該行為是否足使上訴人誤認渠等
已授權伊製作系爭遺產分割契約書？關係上訴人所為是否成立偽
造私文書罪，自屬有利上訴人之證據。原判決祇以：上開供述，
均與吳碧霞、吳碧珠同意依外嫁女兒不分遺產之習俗所為之意思
表示不同，不足以認定遺產分割契約書所載內容非虛等語，認上
開證言，不足為有利於上訴人之認定，而未審及吳碧珠、吳碧霞
有無默示授權之表示、吳碧霞、吳碧珠前揭行為是否足使上訴人
誤認已獲授權製作系爭遺產分割契約書，自有調查未盡及理由不
備之違法。以上，或係上訴意旨所指摘，或屬本院得依職權調查
之事項，應認原判決仍有撤銷發回更審之原因。
據上論結，應依刑事訴訟法第三百九十七條、第四百零一條，判
決如主文。
中　　華　　民　　國　九十四　年　　五　　月　 二十 　日
                      最高法院刑事第一庭
                          審判長法官  施　文　仁
                                法官  林　永　茂
                                法官  蕭　仰　歸
                                法官  王　居　財
                                法官  張　祺　祥
      本件正本證明與原本無異
                                      書  記  官
中　　華　　民　　國　九十四　年　　五　　月　二十六　日
                                                      Ｃ
